---
title: "Importação de dados - Texto e Planilhas Eletrônicas"
author: "Helgem de Souza"
format: 
  html:
    toc: true
    toc-title: Sumário
    toc-location: left
    self-contained: true
    
editor: visual
bibliography: references.bib
execute-dir: project
---

```{r}
#| echo: false
pacman::p_load(tidyverse, haven, jsonlite, httr, pacman)

```

# Importação de Dados no R

Conforme visto anteriormente, a fase de **Importação de Dados** consiste na inclusão dos dados já coletados/recebidos para o ambiente de análise. A forma de importação destes dados apresentará variações a depender do tipo de dados em questão. Neste texto trataremos principalmente de dados do tipo **Estruturados**.

Existe uma infinidade de formatos para o armazenamento de dados, cada um deles originado de aplicações e contextos diferentes. Por exemplo, pode-se armazenar informações em arquivos de texto, planilhas eletrônicas, formatos proprietários específicos gerados por *softwares* como SPSS, SAS, MINITAB, arquivos em formatos utilizados na web, como `.json` e `xml`, bancos de dados relacionais, isto considerando principalmente dados estruturados. Vamos apresentar a seguir os procedimentos para a importação de dados dos arquivos mais utilizados em análise de dados.

## Leitura de dados em formato de Texto

Dados em **Formato de Texto** são bastante comuns, talvez o formato mais comum , devido à sua versatilidade, formatação simplificada, facilidade de visualização de sua forma bruta, cuja maioria dos arquivos podem ser executados em softwares do tipo bloco de notas [@Pereira2022]. Outra característica importante se refere à capacidade de armazenamento quase ilimitada. Uma planilha eletrônica em formato `.xlsx`, por exemplo, possui um limite de 1.048.576 linhas por 16.384 colunas.

Os arquivos de texto se apresentam em diversos formatos, cada um com características distintas relacionadas ao formato dos dados. Os principais são os seguintes:

-   ***.txt*** - Utilizado para armazenamento de texto em formato geral, inclusive dados. No caso de dados, a separação de valores pode ser realizado por caracteres diversos, usualmente usa a tabulação.

-   **.csv** - *Comma-separated values*, ou em português, valores separados por vírgulas. Conforme o próprio nome menciona, os valores são separados por vírgula.

-   **.dat** - Formato semelhante ao .txt, mas com extensão diferente para convencionar que se trata de dados, e não de textos em geral. Utiliza-se também formatos .data.

-   **.fwf** - *Fixed width format*, ou formato de largura fixa. Neste tipo de arquivo, cada coluna de dados possui uma quantidade pré fixada de caracteres. Geralmente arquivos do tipo `.fwf` são acompanhado de um arquivo de metadados que contém a informação da largura de cada coluna.

A leitura destes arquivos no R é realizada pela função **read.table()** e suas variantes, como **read.csv**, **read.csv**, **read.delimin**, **read.fwf**, dentre outras.

### Dados em formato .txt

Vamos descrever a principal função, **read.table,** do pacote[@base]. As demais seguem padrão semelhante e são mais voltadas para formatos específicos. A descrição completa da função pode ser obtida digitanto **?read.table** no console do R.

Principais parâmetros da função `read.table()`:

-   **`file`**: nome do arquivo a ser lido. Pode também ser fornecida uma URL completa, ou mesmo dados da área de transferência, informando o parâmetro `file = "clipboard"`. Podemos utilizar a função `choose.files()` como parâmetro para selecionar o arquivo usando o explorador de arquivos.

-   **`header`**: Define se os dados possuem ou não nomes das variáveis em sua primeira linha (cabeçalho).

-   **`sep`**: Caractere de separação dos valores. por padrão, utiliza um "espaço em branco" para separação, que considera também espaços, tabulaçoes e quebras de linhas.

-   **`dec`**: Caractere que define o separador de casas decimais. Considera o padrão americano ".". No caso de conjuntos de dados no padrão brasileiro, cujos decimais são separados por vírgula, deve-se incluir o parâmetro `dec =", "`.

-   **`row.names`** e **`col.names`**: vetores opcionais com nomes de linhas e colunas, respectivamente.

-   **`stringASFactors`**: Converte *strings* em fatores no momento da importação. Definido como falso por padrão.

Vamos agora apresentar alguns exemplos de importação de dados em formato de texto para o R. Vamos utilizar a base de dados disponível no Moodle. O conjunto de dados se refere aos carros disponíveis para venda em um site destinado a negociação de veículos. A leitura dos dados pode ser realizada utilizando o seguinte código:

```{r}
#Leitura dos dados
dados <- read.table("datasets/a3_texto_planilhas/carros_venda_webmotors.txt", h = T, sep = "\t")

#Visualizando a estrutura dos dados
glimpse(dados)
```

Podemos observar que o conjunto de dados é composto de 6 variáveis,

-   `carro`: Nome do carro.

-   `especificacao`: Especificação detalhada do veículo.

-   `cor`: Cor do veículo.

-   `km`: quilometragem do veículo

-   `anomod`: Ano de fabricação e ano do modelo do carro.

-   `preco`: Valor do anúncio.

O conjunto de dados a seguir será utilizado para visualizar a utilização dos demais parâmetros da função `read.table()`. O arquivo está disponível no Moodle.

Vamos ler o arquivo sem a definição de nenhum parâmetro:

```{r}
#Leitura dos dados sem nenhuma especificação
dados_br <- read.table("datasets/a3_texto_planilhas/tabela_brasileiro.txt")

glimpse(dados_br)
```

Note que os dados saem completamente desorganizados. Todas as colunas de informações aparecem em uma única coluna. Observe que os dados estão separados por ";". Vamos incluir o parâmetro `sep = ";"` e `header = T`:

```{r}
#Leitura dos dados com sep = ";"
dados_br <- read.table("datasets/a3_texto_planilhas/tabela_brasileiro.txt", sep = ";", h = T)

glimpse(dados_br)
```

Note que a variável aproveitamento está reconhecida como do tipo caractere, pois o decimal está separado por vírgula. Vamos agora fazer a leitura incluindo o parâmetro `dec = ","` . Além disso, vamos definir o nome de cada time como um fator, usando o parâmetro `stringAsFactors = T`.

```{r}
#Leitura dos dados com sep = ";"
dados_br <- read.table("datasets/a3_texto_planilhas/tabela_brasileiro.txt", sep = ";", h = T, dec = ",", stringsAsFactors = T)

glimpse(dados_br)
```

Agora a importação do conjunto de dados foi realizada de maneira correta e pode-se prosseguir com sua manipulação. Problemas de leitura como os apresentados acima, somados com problemas de *encoding* (codificação) são bastante comuns na leitura de dados em formato de texto e devem ser avaliados de acordo com cada situação.

### Dados em formato .csv

A leitura de dados no formato `.csv` é mais direta, uma vez que o separador de dados é fixo, o caractere ",". A seguir um exemplo de leitura de um arquivo `.csv`. Vamos utilizar o arquivo de vencedores da maratona de Boston.

```{r}
#Leitura dos dados da Maratona de Boston
boston <- read.csv("datasets/a3_texto_planilhas/Mens_Boston_Marathon_Winners.csv")

#Visualização dos dados
glimpse(boston)
```

Note que nenhum parâmetro adicional foi necessário para uma importação correta dos dados. A função `read.csv` apresenta os mesmos parâmetros da função `read.table`, caso seja necessária a realização de algum ajuste na importação. A única diferença entre as funções `read.csv` e `read.csv2` é o separador padrão. A função `read.csv` utiliza vírgula como separador padrão*,* enquanto a função `read.csv2` utiliza ponto e vírgula.

### Dados em formato .pdf

Apesar de não ter uma utilização tão abrangente quanto dados nos formatos `.txt` e `.csv`, algumas vezes nos deparamos com a necessidade de obtenção de dados de documentos salvos como texto, principalmente arquivos em formato `.pdf`.

Documentos em formato `.pdf` (Portable Document Format), são amplamente utilizados para a divulgação de informações online, primeiramente pelo alto poder de compactação do formato, e também por ser um documento cuja edição não é tarefa simples.

Muitas entidades utilizam o formato para apresentar relatórios, resultados, tabelas de dados, dentre outros documentos. Por esse motivo, apesar de não ser o formato mais amigável para se trabalhar, arquivos em `.pdf` constituem uma fonte de informação valiosa.

A importação de dados disponibilizados em documentos `.pdf` são realizadas por meio do pacote `pdftools`. Sua manipulação depende de pacotes de tratamento de texto, como por exemplo o pacote `stringr`, ou funções nativas de manipulação de texto do R. A seguir, vamos efetuar a importação dos dados da terceira chamada do SISU da UFOP no ano de 2024.

```{r}
#| message: false

#Carregamento do pacote pdftools
pacman::p_load(pdftools)

#Primeiramente trabalharemos com o arquivo offline
sisu <- pdf_text("datasets/a3_texto_planilhas/3c_sisu_2024_ufop.pdf")

#Vamos verificar algumas características do documento:
glimpse(sisu)



```

Podemos perceber que a função `pdf_text` do pacote pdftools carrega o arquivo em formato `character`. Cada página é armazenada em um vetor. Logo, o arquivo é composto por um documento de sete páginas. Vamos explorar a primeira página:

```{r}
#| warning: false
#| results: markup

#Exibição da primeira página
sisu[1]

```

Note que o texto utiliza a cadeia de caracteres `"\n"` para separar linhas. Vamos utilizá-la como separador para entender melhor a estrutura do texto. Para tal vamos usar a função `str_split` do pacote `stringr`, com o respectivo separador. Esta função separa uma string com base em um padrão. Neste caso, será o separador `"\n"`.

```{r}
#| message: false
sisu[1] %>% 
  str_split(pattern = "\n")
```

Podemos verificar agora que o texto é composto de uma parte estruturada em parágrafos e uma tabela. Perceba também que a página foi agregada em um objeto do tipo lista após separarmos os dados. Queremos extrair a tabela, cujos dados estão disponiveis nas linhas 44 a 59. Vamos isolar a tabela e formatá-la como um dataframe. Vamos fazer a transformação dos dados passo a passo.

Trabalhar com texto pode ser um tanto quanto desafiador. Nesse momento, apresentaremos as soluções sem explicações detalhadas. No futuro trataremos da manipulação de texto em detalhes.

```{r}

tabela_sisu <- sisu %>% 
  .[1] %>% #Seleção da primeira página
  str_split(pattern = "\n") %>% #Divisão do texto pelo caractere \n
  unlist %>% #Conversão de lista em vetor
  .[44:59] %>% #Seleção das linhas 44 a 59
  str_split("\\s{2}") %>% #separação de colunas por espaço duplo
  lapply(function(x)x[x!=""]) %>% #Remoção de elementos vazios
  unlist %>% #Conversão de lista em vetor
  str_trim #Remoção de espaços vazios no início e fim dos textos

#Unindo as posições 33 e 37, que contem os mesmos dados
tabela_sisu[37] <- paste(tabela_sisu[33], "-", tabela_sisu[37])
tabela_sisu <- tabela_sisu[-33]
tabela_sisu 

```

Agora que nosso vetor é composto de dados ordenados no formato Curso, CPF, Cota e situação, basta converter os dados em um *data frame*.

```{r}

tabela_sisu %>% #Converte os dados em uma matriz
  matrix(ncol = 4, byrow = T) %>% #Converte a matriz em dataframe
  as.data.frame.matrix() %>% #Atribuição dos nomes de colunas
  rename("curso" = "V1", "cpf" = "V2", 
         "cota" = "V3", "situacao" = "V4") #Renomear as colunas

```

Note que o resultado final é uma planilha de dados organizada e estruturada, pronta para processos mais avançados da análise de dados. Para efetuar a leitura das demais páginas, bastaria realizar processo semelhante.

Trabalhar com arquivos em `.pdf` requer conhecimentos mais profundos em manipulação de texto e de objetos em R. Por este motivo, não é o formato mais utilizado, porém, muitas vezes, não há outra saída, pois são a única fonte de dados. Nestes casos, é fundamental compreender a estrutura do documento e seus padrões.

A seguir trataremos da importação de dados oriundos de planilhas eletrônicas.

------------------------------------------------------------------------

## Importação de dados de planilhas eletrônicas

O trabalho com planilhas eletrônicas está presente em praticamente todas as áreas. É raro encontrar uma empresa ou organização que não utilize softwares como o Excel, Open Office ou Google Sheets para processar e organizar dados. Em alguns casos, a planilha eletrônica é utilizada para a realização de análises de dados de ponta a ponta, inclusive com a elaboração de *dashboards* completos.

A importação de dados de planilhas eletrônicas, sobretudo arquivos em formato `.xls` e `.xlsx` já foi uma tarefa de maior complexidade. Pacotes destinados a esta finalidade utilizavam softwares externos como *Java* ou *Perl*, o que muitas vezes gerava alguma dificuldade na execução da importação. Atualmente estes obstáculos já foram superados e existe uma série de pacotes que fazem a importação dos dados sem grandes problemas e com grande variedade de opções. Vamos apresentar duas possibilidades de importação de dados de planilhas eletrônicas: dados do Excel e do Google Sheets.

### Dados do Excel - .xls, .xlsx

Conforme citado acima, a utilização de planilhas do Excel é bastante frequente, pois é um software de ampla utilização por profissionais de diversas áreas. Mesmo entre analistas de dados, o Excel é bastante utilizado no pré-processamento e até mesmo na transformação de dados, mesmo não apresentando tantas funcionalidades quanto o R para a execução deste tipo de tarefas.

A importação de arquivos nos formatos `.xls` e `.xlsx` pode ser realizada por uma série de pacotes. Neste conteúdo, utilizaremos o pacote `readxl`, que faz parte do `tidyverse`.

O primeiro passo é instalar e carregar o pacote. Como ele pertence ao `tidyverse`, podemos carregar todo o conjunto de pacotes, ou podemos instalar e carregar o pacote individualmente. Vamos fazer a instalação individual.

```{r}
#Carregamento do pacote readxl. O pacote é instalado juntamente com o tidyverse
pacman::p_load(readxl)

```

Podemos utilizar três funções para a leitura das planilhas em formatos do Excel, `read_xls`, `read_xlsx` e `read_excel`. Vamos utilizar a função `read_excel`, pois ela funciona tanto para arquivos do formato `.xls` quanto para o formato `.xlsx`. Vamos checar os principais parâmetros da função **`read_excel`**:

-   `path:` Caminho para o arquivo `.xls` ou `.xlsx`.

-   `sheet`: Planilha a ser lida. Pode ser fornecido o nome da planilha ou sua posição relativa na pasta de trabalho, em formato numérico. Caso não informado, lê a primeira planilha.

-   `range`: O intervalo de células a ser lido. Pode ser informado o intervalo normal, no formato padrão do Excel, `"B3:D65"`, ou pode incluir o nome da planilha, como por exemplo `"Clientes!A2:K56"`. Ao informar o intervalo, parâmetros como `skip`, `sheet` e `n_max` são ignorados.

-   `col_names`: Define se a primeira linha deve ser utilizada como cabeçalho das colunas. Semelhante ao parâmetro `header` da função `read.table`

-   `skip`: Número de linhas que devem ser ignoradas na leitura do arquivo.

-   `n_max`: Número máximo de linhas a ler. A função determina automaticamente o número de linhas considerando sequência de linhas em branco.

Como exemplo, usaremos dados dos programas de pós-graduação da UFOP no ano de 2021, disponível no Moodle. O arquivo é composto por quatro planilhas. Vamos efetuar a leitura da primeira delas:

```{r}

#Leitura da primeira planilha do arquivo
dados_pos_ufop <- read_excel("datasets/a3_texto_planilhas/pos_graduacao_ufop21.xlsx")

#Verificando a estrutura dos dados
glimpse(dados_pos_ufop)

```

Observe que não foi necessário informar nenhum dos parâmetros adicionais para efetuar a leitura dos dados da primeira planilha. Vamos agora verificar a segunda planilha.

```{r}
#| warning: false
#| message: false
#Leitura da segunda planilha do arquivo
dados_pos_ufop_2 <- read_excel("datasets/a3_texto_planilhas/pos_graduacao_ufop21.xlsx",
                             sheet = 2)

#Verificando a estrutura dos dados
glimpse(dados_pos_ufop_2)
```

Note que as três primeiras linhas apresentam algumas inconsistências. A linha 1 possui apenas um texto e as duas seguintes estão em branco. Para resolver o problema, utilizaremos o parâmetro `skip` para saltar as 3 primeiras linhas.

```{r}
#| message: false
#Leitura da segunda planilha do arquivo
dados_pos_ufop_2 <- read_excel("datasets/a3_texto_planilhas/pos_graduacao_ufop21.xlsx",
                             sheet = 2, skip = 3)

#Verificando a estrutura dos dados
glimpse(dados_pos_ufop_2)
```

Se quisermos apenas as 5 primeiras colunas e as 100 primeiras observações da terceira planilha, podemos utilizar o parâmetro `range` para selecionar apenas os dados de interesse:

```{r}
#Leitura da segunda planilha do arquivo
dados_pos_ufop_3 <- read_excel("datasets/a3_texto_planilhas/pos_graduacao_ufop21.xlsx",
                             sheet = 3, range = "A1:E101")

#Verificando a estrutura dos dados
glimpse(dados_pos_ufop_3)
```

Também é possível efetuar a importação de dados copiados de uma planilha eletrônica, por meio da função `read.table`. Para tal, basta utilizar os parâmetros `file = "clipboard"` e `sep = "\t"`. Esse recurso é ótimo para testes rápidos de códigos ou cálculos rápidos, que não requerem procedimentos complexos.

Para finalizar a leitura de dados de planilhas eletrônicas, vamos fazer a leitura de dados do Google Sheets.

### Dados do Google Sheets (.gsheets)

Com o crescimento da oferta e variedade dos serviços Google, um formato que começa a se destacar são aqueles gerados pelos aplicativos do chamado Google Docs. Os arquivos gerados por Google Docs possuem a vantagem de ser gratuitos, de edição online, de forma compartilhada, com uma infinifade de aplicações associadas. Além disso, a ferramenta Google Forms é bastante robusta na coleta de informações. Inclusive, é possível a solicitação de anexos, o que torna o sistema extremamente versátil. Neste sentido, é possível efetuar um levantamento de dados de ponta a ponta com o uso do pacote de serviços do Google.

A leitura dos dados de arquivos `.gsheet,` é realizado diretamente do Google Drive, sem a necessidade de efetuar o download do arquivo. Para tal, utilizamos o pacote `googlesheets4`.

O link a seguir se refere a um formulário Google no qual se solicita algumas informações sobre os alunos da disciplina Visualização e Manipulação de Dados no R: <https://forms.gle/jvWA582vQnWxSH9PA>. A cada período se sugere aos alunos seu preenchimento. As respostas de cada arquivo do Google Forms geram uma planilha no formato `.gsheets.` Faremos a importação desta planilha.

A função responsável pela leitura dos arquivos é a `read_sheet`, do pacote `googlesheest4`. Os principais parâmetros da função são os mesmos da função `read_excel`. Vamos efetuar a leitura do arquivo com as respostas da pesquisa de alunos da disciplina Visualização e Manipulação de Dados no R. Neste caso não usamos o nome do arquivo. Utilizamos o id da planilha, que está presente no link do arquivo, conforme destacado em negrito: https://docs.google.com/spreadsheets/d/**19hnoVu9QKNAp-JOk3EkeLqiIy3vpJeAmS5CsHoEIzx8**/edit?usp=sharing. Para utilizar o pacote, é necessário possuir uma conta Google ativa.

Na primeira utilização, o usuário é questionado se os dados de cache devem ser mantidos entre seções. Assinale sim se não quiser autenticar em sua conta Google sempre que executar o código.

O código a seguir não será executado, pois a sessão não interativa apresenta dificuldades na autenticação. A leitura dos dados será apresentada em sala.

```{r}

#Carregando o pacote googlesheets4
library(googlesheets4)
library(googledrive)
gs4_deauth()
#Efetuando a leitura dos dados
dados_pesquisa_alunos <- read_sheet("19hnoVu9QKNAp-JOk3EkeLqiIy3vpJeAmS5CsHoEIzx8")

#Visualizando os dados
glimpse(dados_pesquisa_alunos)

```

Uma vez que a planilha foi carregada, pode-se trabalhar normalmente os dados, com a vantagem de poder manipular inclusive os anexos, utilizando funções do pacote `googledrive`, como realizar *download*, renomear, movimentar o arquivo dentro do Google Drive, dentre outras possibilidades.

## Importação de dados de outros Softwares

O R, além dos formatos de dados mais gerais, também possui a capacidade de leitura de dados de softwares pagos. Estes softwares são bastante usados em outras áreas e também por empresas. Alguns dos principais softwares estatísticos utilizados são o **SPSS**, o **SAS** e o **Stata**.

Como se trata de formatos proprietários, cada um deles possui uma estrutura de dados específica. Entretanto, um único pacote do `tidyverse` é capaz de realizar a importação de dados dos referidos softwares, o pacote `haven`[@haven]. A seguir, um exemplo de importação de uma base de dados no formato `.SAV`, formato nativo do SPSS. Utilizaremos o arquivo `SalesPerformance.sav`, disponível no Moodle.

```{r}
#Carregando o pacote
library("haven")

#Efetuando a importação dos dados
salesperformance <- read_spss("datasets/a3_texto_planilhas/SalesPerformance.sav")

#Verificando a importação
glimpse(salesperformance)
```

Utilizamos a função `read_spss`, cujos parâmetros são semelhantes à função `read_excel`. Como os dados destes softwares seguem uma estrutura pré-definida, de modo geral, a execução da função sem a adição de parâmetros adicionais é capaz de realizar a importação de forma satisfatória. De maneira análoga, efetuamos a leitura de dados do SAS e do Stata por meio das funções `read_sas` e `read_stata`, respectivamente.

Também é possível efetuar a leitura destes dados utilizando o menu **File** do RStudio. Basta seguir o seguinte caminho: **File -\> Import Datasets** e selecionar a opção desejada.

# Exercício

1.  Em um projeto do RStudio, crie uma pasta que receberá as bases de dados disponíveis no Moodle, na base de dados **Aula 1 - Importação de dados - Texto e Planilhas**.

2.  Crie um relatório do **Quarto.**

3.  No relatório, escreva códigos em *chunks* para a leitura de todos os arquivos disponíveis. Garanta que todos eles tenham uma estrutura de *data frame.* Omita mensagens sempre que necessário.

4.  Abaixo de cada código, escreva uma breve descrição do conteúdo do conjunto de dados e uma lista com cada variável e uma breve descrição.

5.  Converta a pasta do projeto em arquivo `.rar` e envie no Moodle.
